【裁判字號】    98,繼,1154
【裁判日期】    981225
【裁判案由】    拋棄繼承
【裁判全文】
臺灣嘉義地方法院民事裁定              98年度繼字第1154號
聲  請  人  甲○○
上列當事人拋棄繼承事件，本院裁定如下：
    主  文
本件拋棄繼承准予備查。
程序費用新台幣壹仟元由聲請人負擔。
    理  由
一、按「繼承人自繼承開始時，除本法另有規定外，承受被繼承
    人財產上之一切權利、義務。但權利、義務專屬於被繼承人
    本身者，不在此限」、「繼承人得拋棄其繼承權。前項拋棄
    ，應於知悉其得繼承之時起三個月內，以書面向法院為之。
    拋棄繼承後，應以書面通知其因拋棄而應為繼承之人。但不
    能通知者，不在此限。」民法第1148條第1項、第1174條定
    有明文。又「遺產繼承人，除配偶外，依下列順序定之：一
    、直系血親卑親屬。二、父母。三、兄弟姊妹。四、祖父母
    。」復為民法第1138條所明定。次按「民法第1138條所定第
    一順序之繼承人中有拋棄繼承權者，其應繼分歸屬於其他同
    為繼承之人。第二順序至第四順序之繼承人中，有拋棄繼承
    權者，其應繼分歸屬於其他同一順序之繼承人。與配偶同為
    繼承之同一順序繼承人均拋棄繼承權，而無後順序之繼承人
    時，其應繼分歸屬於配偶。配偶拋棄繼承權者，其應繼分歸
    屬於與其同為繼承之人。第一順序之繼承人，其親等近者均
    拋棄繼承權時，由次親等之直系血親卑親屬繼承。先順序繼
    承人均拋棄其繼承權時，由次順序之繼承人繼承。」亦為同
    法第1176條所明文。
二、聲請意旨略以：聲請人係被繼承人乙○○○之胞弟，因被繼
    承人乙○○○（女，民國○○年○ 月○○日生，身分證統一編號
    ：Ｚ000000000號，生前住嘉義縣朴子市松華里4 鄰牛挑灣21
    2 號）於民國93年5 月9 日死亡，其前順位及同順位其他繼
    承人均已拋棄繼承或死亡，然聲請人係於民國98年11月17日
    接獲中國信託商業銀行之存證信函，始知悉被繼承人乙○○
    ○已死亡，且被繼承人之前順位及同順位其他繼承人均已拋
    棄繼承，但該繼承人等均未通知聲請人，現聲請人自願拋棄
    繼承權，爰於法定期間內聲明拋棄繼承，請准予備查等語。
三、經查，本件聲請人聲明拋棄其對被繼承人乙○○○之繼承權
    利，而被繼承人乙○○○係於93年5 月9 日死亡，其父母業
    早已死亡，而其子女、孫子女及其他兄弟姊妹已於93年6 月
    25日拋棄繼承，聲請人為被繼承人之胞弟，乃第三順位法定
    繼承人等情，此有戶籍謄本、繼承系統表及除戶戶籍謄本在
    卷可稽，並經本院依職權調取93年度繼字第468 號拋棄繼承
    民事卷核閱無誤。又聲請人主張其係於民國98年11月17日接
    獲中國信託商業銀行之存證信函，始知悉被繼承人乙○○○
    之前順位及同順位其他繼承人均已拋棄繼承，顯未逾拋棄繼
    承期間之事實，已據其提出郵局存證信函影本2 份、信封影
    本暨中華民國郵政國內普通匯票影本2 份、戶籍謄本6 份為
    證，並經證人即聲請人配偶陳燕到庭證稱：「聲請人與兄弟
    姊妹之間的感情不好，因為婆婆中風之後就沒有人要照顧，
    都由我們照顧，而且我們是去療養院帶回來照顧，有人照顧
    後，兄弟姊妹就都不理，大姑及小姑都沒有來看過婆婆，被
    繼承人是二姑，她過世時沒有聯絡我們，聲請人爸爸很早就
    過世，兄弟姊妹之間為了財產問題感情不好，被繼承人死亡
    時我們都不知道，93年時住民雄鄉秀林村林子尾46之4 號，
    我們是兩邊都有住，太保那邊因為有農地，住民雄是因為在
    台林街有開店，沒有接到存證信函。」等語（見98年12月18
    日訊問筆錄），此核與聲請人主張其係因接獲中國信託商業
    銀行處之存證信函始知悉其為被繼承人乙○○○之繼承人等
    情大致相符；再者，被繼承人乙○○○之前述子女、孫子女
    及其他兄弟姊妹拋棄繼承時，並未通知聲請人其等拋棄繼承
    之事實，依其等所提之通知次順位繼承人之郵局存證信函影
    本，並未蓋有寄送郵局之郵戳，且依其等所提之繼承權拋棄
    書，其上所載之聲請人姓名亦誤植為「王茂亭」，亦有繼承
    權拋棄書2 份、郵局存證信函影本1 份附於前揭拋棄繼承民
    事卷可按，聲請人前述主張，應堪採信。則揆諸前揭法律規
    定，本件繼承在上述民法修正公布施行前開始，迄聲請人知
    悉其得繼承之時起算，未逾修正施行前為拋棄繼承之法定期
    間，即應自97年1 月4 日修正施行之日起，適用修正後拋棄
    繼承之規定，應於知悉其得繼承之時起3 個月內以書面向法
    院為之。聲請人於98年年11月17日知悉該事實後，即於同年
    11月18日具狀向本院聲明拋棄繼承，有聲請狀上本院收狀日
    期戳章可佐，未逾3 個月之法定期限，其拋棄繼承之聲明，
    於法尚無不合，自應准予備查。
四、爰裁定如主文。
中    華    民    國    98    年    12    月    25    日
                      家事法庭法  官  李文輝
以上正本係照原本作成。
如對本裁定抗告，須於裁定送達後10日之不變期間內，向本院提
出抗告狀，並繳納抗告費新臺幣1,000元。
中    華    民    國    98    年    12    月    25    日
                              書記官  黃秀嬌


司法院資訊處製作；財團法人民間司法改革基金會備份。
